【裁判字號】    90,交抗,9
【裁判日期】    900221
【裁判案由】    聲明異議
【裁判全文】
臺灣高等法院臺南分院刑事裁定                九十年度交抗字第九號      Ｇ
      抗  告  人  甲  ○  ○
右抗告人因違反交通管理處罰條例案件，不服臺灣臺南地方法院中華民國八十九年十
二月二十七日駁回異議之裁定（八十九年度交聲字第一○四號），提起抗告，本院裁
定如左：
      主      文
抗告駁回。
      理      由
一、抗告意旨略以：
（一）原裁定稱：「‧‧‧現場圖上繪製之位置，『二車均在路中心』‧‧‧足證本
      件車禍確係異議人支線道未讓幹線道之被害人先行，二車於道路中心發生撞擊
      。」等云云（見原裁定第二頁第四行）。惟查，事故發生地點，即台南市○○
      路與和緯路口交叉點，抗告人係由西向東行行經和緯路，依卷內「交通事故現
      場勘驗圖」所示（見證一），橫向海安路部分，為四線道寬計有三十二公尺，
      抗告人當時根本已行經海安路有二十五‧二公尺，所餘路段不到三分之一，何
      謂兩車皆在路中心？原裁定認定事實顯然有誤。又汽車駕駛人，支線道固應讓
      幹線道先行，惟如前所述，本件抗告人根本已穿越海安路中心線，甘萬長仍執
      意欲闖和緯路，怎可謂抗告人未能禮讓幹線道車輛？此亦有台南市車輛行車事
      故鑑定委員會南鑑字第八九○○一六號鑑定意見書所稱抗告人之「大客車行經
      設有閃光號誌肇事岔路口，較小客車先到達路口」為證（見證二第二頁第五行
      ），皆可證明原裁定認定事實之不當。
（二）依道路交通管理處罰條例第六十一條第二項之規定「違反道路交通安全規則，
      因而肇事致人受傷者」，其法定處罰規定為「『得』吊扣駕駛執照三個月至六
      個月」，此係立法者授予行政機關行使職權時「得」視特定構成要件事實，決
      定法定效果之權限，學理上又稱「裁量權」。本件處分，交通裁決所依法有裁
      決之權，然卻依台灣省公路局嘉義區監理所編印之「違反交通管理事件統一裁
      罰標準表之規定」（見證三），不論案件情節為何，不論期限內或逾期，一律
      吊扣駕駛執照六個月，實有消極不行使裁量權之「裁量怠惰」之裁量瑕疵。且
      本件抗告人早已與另一當事人甘萬長達成和解，原處分機關仍援處吊扣駕照六
      個月之處分，自亦有違反比例原則之瑕疵。況本件交通事故受傷之當事人（甘
      萬長）已明白表示不願再追究陳情人刑事之責任，則本件已不生任何刑罰問題
      ，何以仍科予相同之行政罰？前揭「違反交通管理事件統一裁罰標準表之規定
      」，不區分刑罰制裁與否，概為相同處置，自非適法。
（三）「違反交通管理事件統一裁罰標準表之規定」，此一行政命令，其範圍與內容
      固然明確，惟在「目的」上則顯然違反行政程序法第一五○條第二項之規定，
      逾越授權的立法精神，而且模糊不明確。其中「裁罰標準」仍允許在同一法條
      同一構成要件的狀況下，依據不同的類型，訂定出不一樣的裁罰標準。其係不
      經裁決自動依各該條款罰鍰最低額向指定之處所繳納結案，此在法律已明文規
      定的狀況下，不生疑義；惟在有行政裁量權的案件，即應允許行政機關有裁量
      的空間，而非未到罰就「統一」以上限處罰，馴致個案正義根本無從追求。按
      立法者賦予行政機關裁量權的目的在於促進個案的妥當性，故行政機關必須一
      方面斟酌法律目的，另一方面斟酌具體狀況，就個案尋求最妥當的處理。本件
      抗告人事實上已行經海安路之中心線，事後亦早與被害人和解，原處分竟徒以
      抗告人未到案為由，即採道路交通管理處罰條例第六十一條第二項所定最重之
      處罰，完全未行使裁量權，嗣經聲明異議，然原裁定就此，竟隻字未提，自有
      不當違法之處，亦有縱容行政機關裁量怠惰之虞。於通常情形，法院固不能以
      判決命行政機關應為一定的裁量處分。惟司法院大法官釋字第五一一號解釋文
      末句即強調「普通法院法官在聲明異議程序，若認為交通違規處罰案件有違法
      『或不當』，仍得為變更處罰之裁判，『乃屬當然』；復參照司法院大法官釋
      字第一三七號、第二一六號等解釋所揭示「司法行政機關所發司法行政上之命
      令，如涉及審判上之法律見解，僅供法官參考，法官於審判案件時，亦不受其
      拘束。」之精神，普通法院對於行政命令本來就可以依其審判職權，本於其確
      信，「表達合法適當之見解」。
（四）綜上，本件情節實已有違反憲法上平等、比例等原則，且就事實、法律適用方
      面，原裁定就上開各節均未加詳細究明逕予駁回其聲明異議，亦屬可議。爰請
      撤銷原裁定及處分云云。
二、按汽車駕駛人，支線道不讓幹線道先行，處二百元以上六百元以下罰鍰並記違規
    點數一點；駕駛汽車違反道路交通安全規則，因而肇事致人受傷者，吊扣其駕駛
    執照三個月至六個月，道路交通管理處罰條例第四十五條第九項、第六十一條第
    二項、第六十三條第一項第一款分別定有明文。經查：
（一）抗告人甲○○於民國八十八年十二月十九日上午五時十五分駕駛車號ＦＷ─三
      七六號營業大客車，由西向東行經台南市○○路及和緯路口時，支線道不讓幹
      線道先行，撞及幹線道上由南向北由甘萬長駕駛車號Ｄ三─一一八一號之自小
      客車，抗告人駕駛汽車違反道路交通安全規則，因而肇事致被害人甘萬長受傷
      等情，業據調閱警訊筆錄（含現場圖及現場相片）審閱無訛，並有舉發違反道
      路交通管理事件通知單、台南市交通事件裁決所違反道路交通管理事件裁決書
      各一張在卷可考。按「汽車駕駛人，支線道不讓幹線道先行，處二百元以上六
      百元以下罰鍰並記違規點數一點」之規定，旨在使行駛支線道之車輛禮讓幹線
      道之車輛先行，以維交通秩序與安全，亦即於支線道之汽車駕駛人行經與幹線
      道交會之交岔路口時即負有禮讓幹線道車輛先行之注意義務，且於通過交岔路
      口之整個過程，其注意義務始終存在，非謂其通過中心線後，注意義務即可解
      除。是以抗告意旨所稱抗告人已穿越海安路中心線，被害人仍執意欲闖和緯路
      ，怎可謂抗告人未能禮讓幹線道車輛之詞，並不足採，原裁定認定事實並無不
      當。
（二）按行政機關為使行政程序透明化，增進效能，保障人民權益，允宜訂定統一的
      裁量準則，以供所屬公務員或下級機關執行裁量法規之依據，並公布週知，俾
      人民有所遵循，確保行政事務處理之公平，為行政法理所肯認。又司法院大法
      官會議釋字第五一一號解釋亦明示，「違反交通管理事件統一裁罰標準表」並
      未逾越母法（道路交通管理處罰條例）之授權，與法律保留原則亦無違誤，係
      屬法律授權主管機關就裁罰事宜所訂定之裁量基準，其罰鍰之額度並未逾越法
      律明定得裁罰之上限，且寓有避免各行政機關於相同事件恣意為不同裁罰之功
      能，實非法所不許。是以「違反交通管理事件統一裁罰標準表」並無抗告意旨
      所謂逾越授權之不當。
（三）再者，行政機關除依上級機關所定之基準為裁量外，並得就特殊個別案件為相
      異之處理。抗告意旨雖又稱：立法者賦予行政機關裁量權的目的在於促進個案
      的妥當性，故行政機關必須一方面斟酌法律目的，另一方面斟酌具體狀況，就
      個案尋求最妥當的處理。而交通裁決所就本案件依法有裁決之權，然卻依台灣
      省公路局嘉義區監理所編印之「違反交通管理事件統一裁罰標準表之規定」，
      不論案件情節為何，不論期限內或逾期，一律吊扣駕駛執照六個月，實有消極
      不行使裁量權之「裁量怠惰」之裁量瑕疵。惟查，行政罰之目的在於制裁行為
      人行政法上義務之違反，而非加以道德性之非難，本件抗告人有否與被害人和
      解，並不影響其違反道路交通安全規則，因而肇事致人受傷之事實認定，更非
      交通裁決所需審酌之裁量要件，是以交通裁決所依「違反交通管理事件統一裁
      罰標準表」所為之本件裁決，並無不行使裁量權之情形，抗告意旨所稱「裁量
      怠惰」之裁量瑕疵，容有誤會。
（四）抗告意旨又稱本件交通事故受傷之當事人（甘萬長）已明白表示不願再追究抗
      告人刑事之責任，則本件已不生任何刑罰問題，何以仍科予相同之行政罰？惟
      查，刑罰與行政罰，其性質不同，發生競合情形時並非不能並行不悖，是以抗
      告人縱使無刑事責任，仍難免其行政罰之責任。
三、綜上所述，原法院認原處分機關依道路交通管理處罰條例第四十五條第九項、第
    六十一條第二項、第六十三條第一項第一款處罰鍰新臺幣六百元並記違規點數一
    點及吊扣駕駛執照六個月之裁罰處分並無不當，而駁回抗告人在原審之異議，本
    院經核原裁定認事用法，俱無不合。抗告人仍執陳詞指摘原裁定不當，為無理由
    ，應予駁回。
據上論結，應依道路交通案件處理辦法第二十六條，刑事訴訟法第四百十二條，裁定
如主文。
中    華    民    國      九十      年      二      月      二十一      日
                                  臺灣高等法院臺南分院刑事第三庭
                                      審判長法官  黃    崑    宗
                                            法官  莊    俊    華
                                            法官  林    勝    木
右正本證明與原本無異。
不得再抗告。
                                      法院書記官  吳    秋    賢
中    華    民    國      九十      年      二      月      二十一      日


司法院資訊處製作；財團法人民間司法改革基金會備份。
